【裁判字號】    97,易,363
【裁判日期】    970611
【裁判案由】    詐欺
【裁判全文】
臺灣彰化地方法院刑事判決               97年度易字第363號
公  訴  人  臺灣彰化地方法院檢察署檢察官
被      告  甲○○
            丙○○
                      號
                      號
上列被告等因詐欺案件，經檢察官提起公訴（96年度偵字第1149
7號），本院判決如下：
    主  文
甲○○幫助意圖為自己不法之所有，以詐術使人將本人之物交付
，處有期徒刑捌月。
丙○○幫助意圖為自己不法之所有，以詐術使人將本人之物交付
，處有期徒刑捌月。
    犯 罪 事 實
一、甲○○、丙○○均明知金融機構存款帳戶係個人理財之重要
    工具，攸關個人財產、信用之表徵，並可預見一旦交予他人
    使用，即有供作財產犯罪用途之可能，且一般人取得他人存
    摺及提款卡之目的在於取得贓款及掩飾犯行不易遭人追查，
    而甲○○、丙○○對於提供其等所申辦之金融機構帳戶必然
    為他人從事不法犯罪使用等情節雖無確信，但仍基於縱若其
    等之金融機構帳戶被他人或嗣後取得其等帳戶資料之其他不
    詳之人利用作為詐欺取財之工具亦均不違背其等本意之幫助
    犯意，甲○○於民國（下同）96年10月4日至96年10月25日
    間之某日，在不詳地點，將其前於89年11月17日，在位於彰
    化縣溪湖鎮○○路○段290號之臺中商業銀行溪湖分行（下稱
    臺中商銀）所申設之綜合存款帳戶（帳號：000000000000號
    ）之存摺、金融卡含密碼，交予姓名年籍均不詳之人；丙○○則於96年9月17日至96年10月25日間之某日，在不詳地點
    ，將其前於91年10月23日，在位於臺中市○區○○路86號之
    臺灣郵政股份有限公司臺中大智郵局（下稱臺中大智郵局）
    所申設之存簿儲金帳戶（立帳局號：0000000、帳號：00000
    00號）之存摺、金融卡含密碼，交予姓名年籍均不詳之人，
    甲○○、丙○○即以上開方式分別容任該姓名年籍均不詳之
    人或其所屬詐騙集團之成員利用其2人之存摺、金融卡及密
    碼等物，遂行詐欺取財之犯行。嗣該姓名年籍均不詳之人或
    其所屬詐騙集團之成員，旋基於意圖為自己不法所有之犯意
    ，於96年10月25日上午8時30分許，以電話向乙○○佯稱，
    乙○○抽中由鑫生珠寶有限公司所舉辦之抽獎活動，可折換
    現金新臺幣（下同）87萬3,000元等語，致乙○○不疑有他
    而陷於錯誤，先於同日上午9時40分許，至臺中縣霧峰鄉○○路之彰化銀行，依指示匯款5萬2,380元至上開甲○○之綜
    合存款帳戶內；復於翌日（即10月26日）上午11時7分許，
    至臺中縣霧峰鄉○○路郵局，依指示匯款8萬7,300元至上開
    丙○○之存簿儲金帳戶內；繼而於同日下午1時30分許，至
    臺中縣霧峰鄉○○路之彰化銀行，再依指示匯款8萬7,300元
    至上開甲○○之綜合存款帳戶內，總計遭詐騙22萬6,980元
    。嗣乙○○於匯款後，經銀行人員提醒始知受騙，經報警處
    理後，方循線查悉上情。
 二、案經彰化縣警察局溪湖分局報請臺灣彰化地方法院檢察署
     檢察官偵查起訴。
    理  由
一、按被告以外之人於審判外之陳述雖不符刑事訴訟法第159條
    之1至之4等四條之規定，而經當事人於審判程序同意作為證
    據，法院審酌該言詞陳述或書面陳述作成時之情況，認為適
    當者，亦得為證據；當事人、代理人或辯護人於法院調查證
    據時，知有刑事訴訟法第159條第1項不得為證據之情形，而
    未於言詞辯論終結前聲明異議者，視為有前項之同意，同法
    第159條之5定有明文。上開規定之立法意旨在於傳聞證據未
    經當事人之反對詰問予以核實，原則上應先予排除其證據能
    力。惟若當事人已放棄反對詰問權，於審判程序中表明同意
    該等傳聞證據可作為證據；或於言詞辯論終結前未聲明異議
    ，基於尊重當事人對傳聞證據之處分權，及證據資料愈豐富
    ，愈有助於真實發見之理念，且強化言詞辯論主義，使訴訟
    程序得以順暢進行，上開傳聞證據亦均具有證據能力。查公
    訴人及被告2人於本院調查證據時，對於被害人乙○○於警
    詢之證述，均未於言詞辯論終結前聲明異議，且本院審酌該
    言詞陳述為被害人就其親身見聞及經驗所為之陳述，且查無
    該陳述作成時之情況有任何違反其陳述任意性之事由存在，
    並有卷附帳戶資料及匯款資料等核與其陳述內容相符，堪認
    為適當，故應認具有證據能力，合先敘明。
二、訊據被告甲○○、丙○○固坦承上開金融帳戶分別為其等所
    申設之事實，惟矢口否認有何幫助詐欺之犯行，被告甲○○
    於本院審理時辯稱：係友人之先生至伊住處借住時，竊取上
    開帳戶存摺及金融卡，後伊於96年9月間，欲至工廠上班，
    需提供該帳戶存摺以供匯入薪資所用，方發覺該存摺及金融
    卡遺失云云；被告丙○○則於本院審理時辯稱：伊係遺失伊
    所申設之前開帳戶存摺及金融卡，並未將該等物品轉賣予他
    人使用云云。惟查：
 （一）上開臺中商業銀行綜合存款帳戶為被告甲○○所申設，
       另上開臺中大智郵局存簿儲金帳戶則為被告丙○○所申
       設一節，分別為被告2人供承在卷，且有臺中商業銀行溪
       湖分行96年12月24日中溪湖字第09606301588號函檢送之
       存款業務往來申請約定書及所附身分證件資料、交易明
       細及中華郵政股份有限公司臺中郵局96年12月28日中管
       字第0962103168號函檢送之郵政存簿儲金立帳申請書及
       所附身分證件資料、客戶歷史交易清單等附卷可稽；而
       被害人乙○○確於上開時間、地點，遭詐欺集團之不詳
       成員施以上開詐術，致使其陷於錯誤，而於上述時間，
       先後3次依指示將上述款項匯入被告2人之各該帳戶內等
       情，亦據證人即被害人乙○○於警詢中證述明確，並有
       被害人乙○○所提出之彰化銀行匯款回條聯2紙、郵政國
       內匯款執據1紙在卷足參，且有上開臺中商業銀行溪湖分
       行檢送之交易明細及中華郵政股份有限公司檢送之客戶
       歷史交易清單等在卷可佐，是詐騙集團之不詳成員確有
       利用被告2人所有之上開帳戶，遂行向被害人乙○○為前
       揭詐欺取財既遂之事實，堪予認定。
 （二）被告2人雖於本院審理時分別以前詞置辯，然被告甲○○
       於警、偵訊中及本院準備程序時均未曾指稱上開帳戶存
       摺及金融卡係遭友人先生所竊取等情；而被告丙○○則
       就上開帳戶存摺及金融卡遺失之情節，忽而於警詢中稱
       係96年7月間將該等物品置放於機車坐墊內，於不詳地點
       失竊，忽而於偵查中稱係96年7月或9月間，其領完錢或
       係存錢至該帳戶扣繳健保費後，將該等物品置於機車置
       物箱內遺失云云，被告2人所辯已有前後供述不一之矛盾
       情節，實難遽以採信。復參諸被告甲○○上開帳戶之歷
       史交易明細：被告甲○○之上開帳戶曾於96年10月4日，
       有以取款憑條提款現金8百元之交易紀錄，此有臺中商業
       銀行上開函文暨所檢附之交易明細及存摺存款取款憑條
       各1份在卷可按，被告甲○○亦於本院審理時坦承該筆款
       項係其先生代其所提領等情，顯見其所有之上開存摺及
       金融卡於96年10月4日尚在其保管中，其如何能於96年9
       月間即已發覺該等存摺及金融卡業已遭竊？況其辯稱當
       日除存摺及金融卡失竊外，其他物品均未遭竊云云，然
       衡諸常情，其住宅內理應會有其他具有價值之財物，行
       竊者當無甘冒較易為人查獲之風險，刻意侵入他人住宅
       內而僅竊取變現不易之金融帳戶存摺及金融卡之理，被
       告甲○○所辯非但有違常情，且亦與客觀事實不符。另
       觀諸被告丙○○上開帳戶之客戶歷史交易明細：被告丙○○曾於96年9月17日，因其薪水遭先生取走，急需現金
       購買奶粉、尿布，而請求證人蔣鎮宇借貸，證人蔣鎮宇
       因而匯入現金2千元，被告丙○○旋於同日以金融卡跨行
       提領等情，此業據證人蔣鎮宇證述明確，被告丙○○亦
       供承在卷，並有臺灣郵政股份有限公司臺中郵局上開函
       文所檢附之客戶歷史交易明細1份及臺灣郵政股份有限公
       司臺中郵局97年1月29日中管字第0972100216號函在卷可
       按，是被告丙○○理應對其最後1次使用該帳戶之情節記
       憶甚明，其豈會對其上開帳戶之存摺及金融卡遺失之情
       節為前後不一，且模糊不清之供述？況金融帳戶悠關存
       戶個人財產權益甚大，衡情均會對帳戶存摺及金融卡為
       妥適之保管以防遺失，被告丙○○於96年9月17日既僅欲
       以金融卡跨行提款，當無需將存摺及印章一併攜帶外出
       ？縱一併攜帶外出，亦理當會於使用完畢後儘速將之歸
       回隱密安全處所，豈會任意棄置於機車置物箱內？被告
       丙○○所辯亦有顯悖於常情之處。
 （三）再者，被告甲○○、丙○○均辯稱：伊等係將密碼連同
       存摺等物一同存放，遺失後，亦均未報警處理云云；而
       依上開2帳戶之歷史交易明細資料所示，該等帳戶亦均未
       曾有掛失之紀錄，茲按金融帳戶攸關個人存款安全及信
       用，豈有在發覺遺失後，全然未為掛失、報警之理？又
       衡諸一般社會常情，欲使用金融卡領取款項者，須於金
       融機構所設置之自動櫃員機上依指令操作，並輸入正確
       之密碼，方可順利領得款項，若非帳戶所有人同意、授
       權而告知金融卡密碼等情況，單純持有金融卡之人，欲
       隨機輸入號碼而與正確之密碼相符者，機率微乎其微，
       而稍有社會歷練、經驗之人，均知金融卡應與其存摺、
       密碼分別保存，或者將密碼牢記心中而不在任何物體上
       標示或載明密碼，以免徒增帳戶款項遭人持金融卡併同
       輕易得知之密碼盜領款項，且金融存款帳戶事關存戶個
       人財產權益之保障，其與存戶及金融卡結合，專有性自
       屬更高，若落入不明人士手中，極易被利用為取贓之犯
       罪工具，是一般人均有妥為保管以防止他人任意使用之
       認識，況依被告2人之年紀、學識、經驗，默記金融卡密
       碼並無任何困難，且依被告2人所自承平常多係以該等帳
       戶之金融卡提領款項等語，參以被告2人該等帳戶頻繁之
       提領紀錄等情，被告2人理應對該金融卡之提領密碼相當
       嫻熟，被告甲○○更可於本院審理時明確陳述其金融卡
       之密碼，被告2人實無將金融卡密碼與帳戶存摺等物一同
       存放之理，益徵被告2人前開所辯確有違生活經驗法則，
       不足採信。
 （四）況且衡諸時下詐欺犯罪集團成員收購取得人頭帳戶之常
       見手法，渠等利用部分民眾需款孔急或貪圖小利之心理
       因素，藉由登報或隨機搭訕招攬方式獲取存摺、金融卡
       及密碼之情形甚為常見，執行上亦無重大困難，而原帳
       戶所有人既係出於自願提供帳戶供渠等犯罪使用，事後
       自行凍結帳戶、變更密碼或申請將原提款卡作廢並補發
       新卡之可能性較低；相對而言，如該存摺、金融卡及密
       碼係以盜贓方式取得，則該詐欺犯罪集團成員自須承擔
       原帳戶所有人隨時報警或求助金融機構應變處理之危險
       ，進而使其費心詐騙之款項入帳後，面臨無法領出之窘
       境。是以詐欺犯罪集團成員果真確有使用人頭帳戶之必
       要，大可透過其他管道平和取得並安心使用，根本毋庸
       竊取被告等所使用帳戶之存摺、金融卡，徒增日後作為
       詐欺得款匯入帳戶時無從提領甚或遭警查獲之風險。由
       上更足徵被告等前揭所辯，悖於事理，委無足採；是上
       開帳戶之存摺、金融卡及密碼確均係由被告2人提供予詐
       欺集團成員，供詐欺集團詐騙被害人匯款之用，洵堪認
       定。
 （五）按刑法上之故意，可分為直接故意與不確定故意（間接
       故意），所謂「不確定故意」，係指行為人對於構成犯
       罪之事實，預見其發生而其發生並不違背其本意者，刑
       法第13條第2項定有明文。茲查金融機構之帳戶一般人均
       可輕易申請開設，並未設有任何特殊之限制，此乃眾所
       周知之事實，依一般人之社會生活經驗，倘係經由合法
       管道之收入或支出，其於金融帳戶之存放及提領，本可
       自行向金融行庫開立帳戶後使用，殊無大費周章使用他
       人帳戶之必要，況且近來類如刮刮樂、退稅轉帳等詐騙
       案件層出不窮，詐騙集團多利用人頭帳戶做為出入帳戶，
       不僅廣為媒體所披載，亦經政府一再宣導提醒注意，尤
       以現今各地金融機構所設自動提款機莫不設定轉帳之警
       示畫面，或張貼警示標語，促請使用大眾注意，衡諸目
       前社會以電視、報紙甚至網路等管道流通資訊之普及程
       度，以及使用自動提款機從事提款、轉帳交易之頻繁，
       苟見有陌生人不思以自己名義申請開立帳戶，反而向不
       特定人蒐集或收購他人之金融機構帳戶使用，帳戶所有
       人焉能安心將其帳戶交付收購帳戶之人，而絲毫未加懷
       疑其收集帳戶之目的即在於詐取他人財物之理？是依一
       般人通常之知識、智能及經驗，均已詳知向陌生人購買
       、承租或其他方法取得帳戶者，多係欲藉該帳戶取得不
       法犯罪所得，且隱匿帳戶內資金之實際取得人之身分，
       以逃避追查，被告2人均為智識正常之成年人自亦難諉為
       不知，是被告2人應均可預見將其等上開帳戶之存摺、金
       融卡、密碼提供他人使用，將幫助他人實施詐欺取財犯
       罪，但仍將其等上開帳戶存摺、金融卡及密碼交予真實
       姓名年籍均不詳之人，顯具縱有人以其等上開帳戶實施
       詐欺取財之犯罪，亦不違背其等本意之幫助意思至明。
 （六）再按刑法上之幫助犯，係對於犯罪與正犯有共同之認識
       ，而以幫助之意思，對於正犯資以助力，而未參與實施
       犯罪之行為者而言（最高法院75年度臺上字第1509號、
       88年度臺上字第1270號判決意旨可資參照）。是以，如
       未參與實施犯罪構成要件之行為，且係出於幫助之意思
       提供助力，即屬幫助犯，而非共同正犯。查被害人乙○○僅經由電話遭詐欺集團成員詐騙，均未直接與施用詐
       術者見面，亦未曾見過被告2人，故本案並無積極證據證
       明被告2人與詐欺集團成員間，有共同基於詐欺取財之犯
       意聯絡；而被告2人交付上開帳戶存摺及金融卡之行為，
       僅促使詐欺集團遂行其詐欺犯行之實現，要屬詐欺取財
       構成要件以外之行為，復無積極證據證明被告2人有何參
       與前開詐欺取財構成要件之行為。則被告2人既僅係以幫
       助之意思，參與詐欺取財罪構成要件以外之行為，自僅
       成立詐欺取財罪之幫助犯，而無從論以共同正犯，附此
       敘明。
 （七）綜上所述，被告2人前揭所辯，顯係事後飾卸之詞，均無
       可採信。本案事證明確，被告2人幫助詐欺取財之犯行，
       均堪認定。
三、查本件被告甲○○、丙○○均係以幫助之意思，提供上開帳
    戶存摺及金融卡予姓名年籍不詳之人，交予詐欺集團遂行詐
    欺犯行使用，而參與詐欺取財構成要件以外之行為，已如前
    述，雖正犯即詐欺集團成員曾先後3次指示被害人分別匯款
    至被告2人之上開帳戶內，而向被害人詐騙財物得逞3次，然
    均係佯以同一之抽中抽獎活動，可折換現金為由，且各該舉
    動均係於密切接近之時間實施，侵害同一法益，各行為之獨
    立性極為薄弱，依一般社會健全觀念，在時間差距上，難以
    強行分開，在刑法評價上，以視為數個舉動之接續施行，屬
    包括之一詐欺取財行為予以評價，始較符法理（最高法院86
    年台上字第3295號判例意旨參照），故其等所為，核係接續
    犯一刑法第339條第1項之詐欺取財罪；而本件被告甲○○、
    丙○○亦分別僅有1次出賣帳戶存摺及金融卡之行為，亦應
    均僅論以1幫助行為。是核被告甲○○、丙○○所為，均係
    犯刑法第30條第1項前段、第339條第1項之幫助詐欺取財罪
    。被告2人幫助他人犯罪，均係從犯，爰分別依刑法第30條
    第2項規定減輕其刑。爰審酌被告2人提供帳戶予他人使用助
    長犯罪，增加被害人尋求救濟之困難，並使犯罪之追查趨於
    複雜，暨考量被告2人犯後猶飾詞以辯，態度不佳，顯無悔
    意，被害人受損之金額甚鉅，及被告2人犯罪之手段、所生
    之危害、素行、智識程度、生活狀況等一切情狀，分別量處
    如主文所示之刑，以示懲儆。
據上論斷，應依刑事訴訟法第299條第1項前段，刑法第30條第1
項前段、第2項、第339條第1項，刑法施行法第1條之1第1項、第
2項前段，判決如主文。
本案經檢察官黃淑媛到庭執行職務。
中    華    民    國    97    年    6     月    11    日
                  刑事第一庭    審判長法官  簡璽容
                                法      官  郭麗萍
                                法      官  胡宜如
以上正本證明與原本無異。
如不服本判決，應於判決送達後10日內，向本院提出上訴書狀，
上訴書狀應「敘述具體上訴理由」，並按他造當事人之人數附繕
本。「切勿逕送上級法院」。
告訴人或被害人對於判決如有不服具備理由請求檢察官上訴者，
其上訴期間之計算係以檢察官收受判決正本之日期為準。
中    華    民    國    97    年    6     月    11    日
                                書  記  官  陳錫威
附錄本案論罪科刑法條全文：
中華民國刑法第339條
（普通詐欺罪）
意圖為自己或第三人不法之所有，以詐術使人將本人或第三人之
物交付者，處5年以下有期徒刑、拘役或科或併科1千元以下罰金
。
以前項方法得財產上不法之利益或使第三人得之者，亦同。
前二項之未遂犯罰之。


司法院資訊處製作；財團法人民間司法改革基金會備份。
